【裁判字號】    96,勞訴,13
【裁判日期】    970724
【裁判案由】    給付退休金等
【裁判全文】
臺灣臺南地方法院民事判決              96年度勞訴字第13號
原      告  甲○○
訴訟代理人  楊淑惠律師
被      告  台南市政府
法定代理人  丁○○
訴訟代理人  陳明義律師
上列當事人間請求給付退休金等事件，經本院於民國97年7月10
日言詞辯論終結，判決如下：
    主  文
被告應給付原告新臺幣壹佰壹拾柒萬貳仟玖佰伍拾伍元，及自民
國九十六年五月五日起至清償日止，按週年利率百分之五計算之
利息。
訴訟費用新台幣壹萬貳仟陸仟捌拾貳元由被告負擔。
本判決於原告以新台幣參拾玖萬元供擔保後，得假執行。但被告
以新臺幣壹佰壹拾柒萬貳仟玖佰伍拾伍元為原告預供擔保後，得
免為假執行。
    事 實 及 理 由
一、原告起訴主張
  (一)原告於民國74年9月10日起服務於被告建設局公園路燈管理
    課，擔任司機，被告並於75年4月2日起為原告投保勞工保險
    ，期間並未曾有停止上班或年資中斷之情形。嗣95年12月29
    日，被告建設局公園路燈管理課蕭班長告知原告：「過年後
    ，就不用來上班了。」經原告於96年3月19日向財團法人台
    南勞資事務基金會申請協調，被告以「課裡在95年11月時就
    已預告員工年齡65歲以上，會陸續給予終止契約」、「市府
    各單位之臨時人員皆未有退休金或資遣費之制度」、「市府
    各單位實際也未有此制度及預算，非本課可決定」為由，拒
    不給付退休金予原告。
  (二)依行政院勞工委員會88年6月3日台88勞動1字第022585號函
    、87年12月31日台87勞動1字第057499號函，原告既與被告
    公務機關間具有僱用關係，自有勞動基準法之適用。被告主
    張原告為臨時人員，未有退休金或資遣費制度，惟查原告任
    職被告建設局公園路燈管理課已達21年，顯逾勞動基準法第
    9條第1項及同法施行細則第6條第1款所定義之臨時性工作期
    間係在6個月以內之期限，堪認原告於被告建設局公園路燈
    管理課係從事不定期限之繼續性工作，是本件勞動契約依法
    應屬不定期契約。按勞動基準法第53條第1款、第54條第1項
    第1款及內政部74年5月28日台內字勞字298989號函，原告自
    74年9月10日即任職於被告建設局公園路燈管理課，迄至95
    年12月31日止，原告已任職21年3月又22日；又原告係28年1
    月22日出生遭被告違法終止勞動契約時，業已年滿67歲，是
    原告除有權自請退休，亦得主張被告應依法予以強制退休，
    查被告稱「課裡在95年11月時就已預告員工年齡65歲以上，
    會陸續給予終止契約」，則被告顯係片面、非法終止與原告
    間之勞動契約，核被告所為，應係諭命原告停職、退休。
  (三)按勞工保險條例第10條第1項、第14條第1項，勞工保險投保
    薪資分級表規定等級之金額填報，係屬強制規定，非投保單
    位或被保險人可得自行增減，違反時有勞工保險條例第72條
    第2項之處罰，並須依同法施行細則第32條，投保單位應賠
    償勞工因此所受損失。原告既屬該條例第6條規定之勞工，
    被告居於雇主地位，自屬為原告參加勞工保險之投保單位。
    而原告退休當月起前3年即93年、94年、95年之所得分別為
    新台幣（下同）342,650元、339,900元、341,000元，是原
    告93年、94年、95年之每月平均工資分別為28,554元、28,3
    25元、28,417元，依勞工保險投保薪資分級表之規定，被告
    應以月投保薪資28,800元投保第14級，始為適法。為被告僅
    以平均每月24,000元為原告投保，則被告顯將原告投保薪資
    金額以多報少，原告自受有老年給付之差額損失。
  (四)原告已符合勞動基準法所定強制退休之年資，被告拒不給付
    退休金；又被告將原告投保薪資金額以多報少，原告自受有
    老年給付之差額損失，爰依勞動基準法第55條第1項第1款及
    第2項、同法施行細則第26條第1項、勞工保險條例第72條第
    2項請求下列金額：
    1.原告任職被告建設局公園路燈管理課期間，係按日計薪，
      每日薪資1,100元，原告於勞動關係終止前6個月，即95年
      12月至95年7月之每月工資分別為28,600元、27,320元、
      28,510元、27,960元、27,960元、26,860元，有薪資表可
      稽，則原告每日平均工資為909元【計算式：（28,600+27
      ,320+28.510+2 7,960+27,960+26,860）÷184】。該金額
      與每日工資1,100元相比，不少於百分之60，故計算原告
      退休時1個月之平均工資為27,270元（計算式：909×30）
      。又原告服務年資為21年3月又22日，其中3月又22日因未
      滿半年以半年計，故原告任職於被告之總年資共計21年半
      ，則依計算標準原告得請領之退休金基數為36.5個基數（
      計算式：15×2+6.5）。據上，原告得請求之退休金為995
      ,355 元【計算式：27,270（1個月平均工資）×36.5（基
      數）】。
    2.查原告退休當月起前3年之平均月投保薪資應為28,800元
      ，而原告係28年1月22日生，自62年10月6日起繼續加保至
      96年1月2日退職時，年齡已滿67歲，投保年資計有29年65
      日，請領老年給付之年資則為26年84日，依勞工保險條例
      第14條第1項、第19條第2項、第58條第1項、第59條、第6
      1條規定，原告得請領之老年給付為37個月之平均月投保
      薪資（計算式：15+11×2）。是以原告本應領取勞保老年
      給付為1,065,600元（計算式：28,800×37），惟被告僅
      以平均每月24,000元為原告投保，致原告退休時僅得領取
      888,000元（計算式：24,000×37）之老年給付，原告因
      而短少領取差額177,600元。
    3.綜上，原告請求被告給付退休金995,355元及勞工保險老
      年給付差額177,600元，合計為1,172,955元。
  (五)並聲明：1.被告應給付原告1,172,955元，及自起訴狀繕本
    送達翌日起至清償日止，按年息百分之5計算之利息。2.原
    告願供擔保，請准宣告假執行。
二、被告則以
  (一)原告於74年9月10日受被告建設局公園路燈管理課僱用為臨
    時雜工，有時擔任司機工作，以日計薪，沒有到場上班或假
    日被告不付工資，由於每日工作量不確定，常有停工數月之
    情形，屬被告沒有編制上之臨時雜工，不登記於被告人事室
    名冊上，而是被告各局室內視工作所需，以各局室預算所僱
    用之臨時工人。而政府自90年起實施週休2日，1個月最少休
    假8日，原告日薪1,100元，被告以每月薪資24,000元為原告
    投保勞工保險，並未以多報少，原告請求被告應給付勞工保
    險老年給付之差額，為無理由。
  (二)勞動基準法係73年7月30日公佈實施，但對公務機構僱用之
    工人並不適用，因此原告不適用勞動基準法規定。就行政院
    勞工委員會96年7月25日勞動1字第0960019968號函所示，公
    務機構依公務員法制進用之臨時人員應自87年7月1日適用勞
    動基準法，係指公務機構編制上所列之臨時工人，但原告並
    非台南市政府編制上所列之臨時工人，仍不適用勞動基準法
    之規定；依行政院勞工委員會96年11月30日勞動1字第09601
    30914號公告，指定公務部門各業非依公務人員法制進用之
    臨時人員適用勞動基準法，並自97年1月1日生效，原告迄95
    年12月31日離職，該時並無勞動基準法之適用，原告向被告
    請領退休金，顯無理由。
  (三)原告雖主張其自74年9月10日即任職於被告建設局公園路燈
    課，惟依審計部台灣省台南市審計室96年11月14日審南市1
    字第0960001790號函檢送原告甲○○之工資印領清冊，並無
    74年9月10日起至84年6月止繼續工作之證據，且86年5月及8
    7年1月並無繼續工作之證明，至被告呈送之簽到簿，原告於
    92年1月及2月亦有長時間未工作，至於勞工保險投保資料，
    無法證明有繼續性工作，蓋被保險人不表示以後不來當臨時
    工，被告不會辦理退保手續，由上開台南市審計室檢送之工
    資印領清冊，原告所舉證人乙○○自85年起臨時工上班時間
    有間斷之情形，但勞工保險並無退保可知。退萬步言，行政
    院勞工委員會公告指定公務機構僱用之勞工，自87年7月1日
    起適用勞動基準法，則原告請求給付退休金之基數金額也不
    符合法令規定。
  (四)並聲明：1.原告之訴及假執行之聲請均駁回。2.如為被告不
    利之判決時，願供擔保請免假執行。
三、兩造不爭執事項
  (一)原告於74年9月10日起，受僱於被告台南市政府建設局公園
    路燈管理課，以日計薪。
  (二)被告自75年4月2日起為原告投保勞工保險，迄至96年1月2日
    退保日止。期間75年4月2日投保薪資為13,200元、77年10月
    1日投保薪資為13,200元、80年11月1日投保薪資為13,800元
    、82年6月1日投保薪資為18,300元、85年2月1日投保薪資為
    24,000元。被告自85年2月1日起至96年1月2日止以24,000元
    為原告投保勞工保險。
  (三)若原告自74年9月10日起至95年12月31日止持續在被告處工
    作，且符合勞動基準法規定之退休要件，原告得請求995,35
    5之退休金。若原告自87年7月1日起至95年12月31日止持續
    在被告處工作，且符合勞動基準法規定之退休要件，原告得
    請求490,860元之退休金。
  (四)被告於93年、94年、95年給付原告薪資總額分別為342,650
    元、339,900元、341,000元。
四、得心證之理由：
    本件兩造之爭執點在於：(一)原告所從事之工作是否為繼續性
    工作？(二)兩造間勞動契約關係，有無勞動基準法之適用？原
    告是否符合勞動基準法之退休要件，得否依勞動基準法之規
    定，請求被告給付退休金？(三)若符合勞動基準法的退休要件
    ，原告得請求被告給付之退休金為何？(四)原告得否向被告請
    求勞工保險老年給付差額？其請求金額為何？茲分述如下：
  (一)原告所從事之工作是否為繼續性工作？
    1.按「勞動契約，分為定期契約及不定期契約。臨時性、短
      期性、季節性及特定性工作得為定期契約；有繼續性工作
      應為不定期契約。」、「臨時性工作：係指無法預測之非
      繼續性工作，其工作期間在六個月以內者。」勞動基準法
      第9條第1項、勞動基準法施行細則第6條第1款分別定有明
      文。又「現行勞動基準法之規範及勞動市場之僱傭型態以
      繼續性工作為一般常態，非繼續性工作為例外，又勞動基
      準法中針對從事繼續性工作之勞工與非繼續性工作之勞工
      之保護有所差別，是以，行政機關歷來對於從事非繼續性
      工作之定期契約工採取嚴格性之解釋，以避免雇主對受僱
      人力之濫用。而該法中所稱『非繼續性工作』係指雇主非
      有意持續維持之經濟活動，而欲達成此經濟活動所衍生之
      相關職務工作而言。至於實務上認定工作職務是否為非繼
      續性當視該事業單位之職務 (工作)說明書等相關文件載
      明之職務或企業內就同一工作是否有不定期契約工及定期
      契約工同時從事該相同工作，如有之，應視為有繼續性工
      作之認定參據。」，此有行政院勞工委員會89年03月11日
      （89）台勞資二字第0011362號函釋意旨可資參照。
    2.本件原告主張自74年9月10日起服務於被告建設局公園路
      燈管理課，擔任司機，迄95年12月31日受被告解雇，依原
      告任職之時間，顯逾勞動基準法第9條第1項及同法施行細
      則第6條第1款所定義之臨時性工作6個月以內之期間，而
      屬不定期限之繼續性工作等語，惟為被告否認，並抗辯稱
      ，原告為臨時雜工，每日工作量不確定，常有停工數月之
      情形並非屬繼續性工作云云。經查，原告自74年9月10日
      起，即受僱於被告台南市政府建設局公園路燈管理課之事
      實，為被告所不爭執，且被告自75年4月2日起即為原告辦
      理勞工保險，迄96年1月2日始辦理退保，有原告提出之勞
      工保險被保險人投保資料表在卷可按（詳本卷第11頁），
      復參以查證人丙○○即被告公園路燈管理課退休員工亦到
      庭結證稱：「我從民國64年開始在台南市政府工作，一直
      到91年才退休。從64年到91年間沒有到別的地方工作。我
      是作技工，是作台南市中山公園裡的草木修剪草及倒垃圾
      ，我一直都是在中山公園沒有異動。．．．原告於74年開
      始工作。原告來的時候剛好是國慶日且公園裡的草修剪不
      完所以才請他來的。原告請他來是要請他修公園裡的草木
      ，後來做完之後接著就陸續作外面的路樹與草，之後他就
      持續工作，一直到我退休他都有作。在這段期間，原告都
      沒有到別的地方工作。只有工作比較少時，他們有停一兩
      天，其他時候原告都有來工作。原告的工作內容為司機，
      要路樹及花要澆水都由他負責。．．．原告除了生病之外
      大部分都有去工作。沒有印象有一段長時間沒有去工作。
      」等語（本卷第335至336頁），復核與本院向審計部台灣
      省台南市審計室調取自84年7月至95年12月（尚缺漏86年5
      月及87年1月）被告製作之台南市政府農林課臨時工之工
      資印領清冊，暨被告所提出之原告自91年1月1日起迄95年
      12月31日止工作簽到資料（詳見本卷第66頁至第203頁、
      第222頁至第282頁）觀之，原告自74年9月間起迄95年12
      月止，即持續在被告處從事草木修剪、澆花及司機等工作
      。是以，依時間而言，原告持續任職被告建設公園路燈管
      理課已達21年之久，顯然逾越勞動基準法定義臨時性工作
      之工作期間為6個月以內之期限，縱偶原告有因工作量少
      或請假，而停工1、2天之事實，亦無礙於其工作之繼續性
      ；又從職務而言，依原告所擔任職務之工作內容（草木修
      剪、澆花及司機等）亦為維護市容所必要之持續性活動，
      揆諸上開說明，原告所從事之工作確屬繼續性工作。被告
      抗辯，原告為臨時雜工，每日工作量不確定，常有停工數
      月之情形並非屬繼續性工作云云，委無可採。基此，原告
      於被告建設局公園路燈管理課既屬不定期限之繼續性工作
      ，而非僅從事臨時性工作，是本件勞動契約依法應屬不定
      期契約自明。
  (二)兩造間勞動契約關係，有無勞動基準法之適用？原告是否符
    合勞動基準法之退休要件，得否依勞動基準法之規定，請求
    被告給付退休金？
    1.按勞動基準法適用於一切勞雇關係。但因經營型態、管理
      制度及工作特性等因素適用勞動基準法確有窒礙難行者，
      並經中央主管機關指定公告之行業或工作者，不適用之。
      勞動基準法第3條第3項有所明文。勞動基準法之主管機關
      行政院勞工委員會曾於86年9月1日以86台勞動1字第03728
      7號函公告：「社會福利務業、醫療保健服務業（醫師除
      外）之工作者、公務機構技工、駕駛人、工友、公務機構
      清潔隊員，自87年7月1日適用勞動基準法。」；復於87年
      12月31日以台87勞動1字第059605號公告：「公務機關之
      工作者，除技工、工友、駕駛人、清潔隊員及國會助理外
      ，其餘工作者（包括聘用人員聘用條例及行政院暨所屬行
      政機關約僱人員僱用辦法進用之人員）尚不適用勞動基準
      法。」。期間行政院勞工委員會就86年9月1日以86台勞動
      1字第037287號函所公告有關公務機構技工、駕駛人、工
      友、公務機構清潔隊員適用勞動基準法之範圍，繼於87年
      1月5日以勞動1字第56414號函解釋：「查本會已於去年9
      月1日公告指定公務機構技工、駕駛人、工友及清潔隊員
      自87年7月1日起適用勞動基準法，故凡於公務機構擔任技
      工、駕駛人、工友及清潔隊員，均應依該法規定辦理。至
      於按日計酬臨時僱用人員，如其所從事之工作與上開人員
      工作相同，即屬上開該等人員之範圍，應適用勞動基準法
      。」；及87年4月16日以87台勞動1字第13435號函解釋：
      「凡係公務機構雇用之臨時清潔工，如其所擔任之工作與
      技工、駕駛人、工友及清潔隊員工作相同者，不論其僱用
      經費來源與目的。均應自87年7月1日起適用勞動基準法。
      」。是以，依主管機關之上開公告及解釋得知，公務機關
      之工作者，如其所從事之工作係擔任技工、駕駛人、工友
      及清潔隊員者，無論是否依據公務人員法制進用，即應適
      用勞動基準法，致於公務機關臨時僱用人員，無論是否為
      按日計酬臨時僱用人員，及其僱用經費來源及目的為何，
      如其所從事之工作與上開人員工作相同，即屬上開該等人
      員之範圍，亦應於87年7月1日起適用勞動基準法。此亦經
      本院向主管機關行政院勞工委員會函詢，經該會以96年7
      月25日勞動1字0960019968號函覆稱：「查勞動基準法第3
      條及本會86年9月1日台86勞動1字第037287號及87年12月
      31日台87勞動1字第059605號公告略以，公務機構之工作
      者（技工、工友、駕駛人、清潔隊員及國會助理除外）目
      前仍排除適用勞動基準法。所詢公務機構臨時人員，如其
      所從事之工作與技工、工友、駕駛人、清潔隊員工作相同
      ，即屬上開該等人員之範圍，應自87年7月1日起適用勞動
      基準法，反之則尚不適用該法。」；暨97年5月8日勞動1
      字第0970011877號函覆稱：「二、查本會86年9月1日台86
      勞動1字第037287號及87年12月31日台87勞動1字第059605
      號公告指定適用勞動基準法之公務機構技工、工友、駕駛
      人，原係指公務機構依照「事務管理規則」僱用之編制內
      非生產性之技術工友及普通工友。三、惟依據本會87年1
      月5日台（87）勞動1字第56414號函釋及87年4月16日台（
      87）勞動1字第13435號函釋意旨，若公務機構所僱用之臨
      時人員，所從事之工作與技工、工友、駕駛人相同，亦屬
      該等人員之範圍，應自87年7月1日起適用勞動基準法。所
      稱之臨時人員係指「非依公務人員法制進用之臨時人員」
      ，不包公務人員（依各種公務員人事法令進用或管理之人
      員）、約聘僱人員（依聘用人員聘用條例及行政院暨所屬
      機關約僱人員僱用辦法進用之人員）及前述編制內之技工
      、工友、駕駛人。」等語（詳見本院卷第52頁、第342頁
      ）核屬相符，亦同此見解。
    2.至於，被告抗辯稱：依行政院勞工委員會96年11月30日勞
      動1字第0960130914號公告，指定公務部門各業非依公務
      人員法制進用之臨時人員適用勞動基準法，並自97年1月1
      日生效。原告為非屬被告編制之臨時工人，且上開公告於
      97年1月1日起始有勞動基準法之適用，惟原告於95年12月
      31日業已離職，故離職該時並無勞動基準法之適用云云。
      惟查，行政院勞工委員會96年11月30日勞動1字第0960130
      914號公告事項第二項內容為：「二、非依公務人員法制
      進用之臨時人員，不包括依聘用人員聘用條例、行政院暨
      所屬行政機關約僱人員僱用辦法進用之人員，及業經本會
      公告指定適用勞動基準法之技工、駕駛人、工友、清潔隊
      員、國會助理。」，依該公告自97年1月1日起適用勞動基
      準法之非依公務人員法制進用之臨時人員範圍，業已排除
      已於86年9月1日以86台勞動1字第037287號及87年12月31
      日以台87勞動1字第059605號公告，自87年7月1日起應適
      用勞動基準法之於公務機關從事技工、駕駛人、工友及清
      潔隊員者。而承前所述上開公務機關從事技工、駕駛人、
      工友及清潔隊員者，無論是否依據公務人員法制進用，或
      按日計酬臨時僱用人員，均於87年7月1日起適用勞動基準
      法，被告以原告依行政院勞工委員會96年11月30日勞動1
      字第0960130914號公告，自97年1月1日起始有適用勞動基
      準法云云，容有錯誤，洵無可採。
    3.次按「勞工工作15年以上年滿55歲，得自請退休」、「勞
      工年滿60歲者，雇主得強制勞工退休。」勞動基準法第53
      條第1款、第54條第1項第1款分別定有明文。「事業單位
      依勞動基準法第11條之規定預告勞工終止勞動契約，其中
      已符退休者規定者，應依下列方式處理：1.凡合於勞動基
      準法第53條自請退休者要件之勞工有權隨時自請退休。2.
      凡合於勞動基準法第54條強制退休要件，雇主應依法予以
      強制退休，不得以資遣方式辦理。」亦有內政部74年5月
      28日台內勞字第298989號函釋意旨可稽。準此，事業單位
      縱依法得預告勞工終止勞動契約，惟勞工既已符合退休要
      件，雇主即應依法為勞工辦理退休，不得以終止勞動契約
      之方式規避退休金之給付。
    4.經查，原告自74年9月10日任職於被告建設局公園路燈管
      理課，迄至95年12月31日為被告終止勞動契約止，已任職
      21 年3月又22日；又原告係28年1月22日出生，被告終止
      勞動契約時，業已年滿67歲，是原告除有權自請退休外，
      亦得主張被告依法予以強制退休。是以，本件原告於被告
      終止勞動契約前已滿60歲，符合勞動基準法第54條第1項
      第1款強制退休之要件，衡諸前揭函釋說明，被告僅得以
      強制原告退休之方式，終止兩造之勞動契約。本件被告以
      解僱、資遣方式令原告去職，雖非適法，惟被告已為終止
      勞動契約之意思表示，即有依勞動基準法第55條規定，給
      付退休金之義務。
  (三)若符合勞動基準法的退休要件，原告得請求被告給付之退休
    金為何？
    1.工作年資：
      按「勞工工作年資以服務同一事業單位為限，並自受僱當
      日起算。適用本法前已在同一事業單位工作之年資合併計
      算。」勞動基準法施行細則第5條定有明文。查原告自74
      年9月10日受僱於被告建設局公園路燈管理課，其年資當
      應自74年9月10日起算，迄至95年12月31日被告終止勞動
      契約止，應有21年3月又22日之年資（包括自74年9月10日
      起至87年6月30日止之年資部分及87年7月1日起至95年12
      月31日止之服務年資部分）。
    2.退休金給予標準：
      (1)查兩造間之勞動契約關係，既有勞動基準法之適用，又
        被告於原告符合退休要件之前提下，終止兩造間之勞動
        契約，本於前開說明，原告自得依法請求給付退休金。
        再按「勞工工作年資自受僱之日起算，適用本法前之工
        作年資，其資遣費及退休金給與標準，依其當時應適用
        之法令規定計算；當時無法令可資適用者，依各該事業
        單位自訂之規定或勞雇雙方之協商計算之。適用本法後
        之工作年資，其資遣費及退休金給與標準，依第17條及
        第55條規定計算。」勞動基準法第84條之2定有明文。
        本件原告係自87年7月1日起適用勞動基準法，已如前述
        ，則原告自87年7月1日起至95年12月31日止之服務年資
        ，應依勞動基準法第55條計算其退休金，概無疑義。
      (2)至本件勞雇雙方就74年9月10日起至87年6月30日止之年
        資部分，當時並無法令可資適用，而被告對此亦無自訂
        之規定，雙方更無協商之計算方式，有台南市政府97年
        7月10日南市建公字第09741041410號函在卷可稽（本院
        卷第371頁）。再者，由當事人自行協商契約內容，決
        定彼此間之權利義務關係，在通常情形下，於經濟、財
        富、資源各方面均處於優勢地位之雇主即得運用其強大
        之談判力量，使必須依賴雇主提供工作機會以換取工資
        維持生計之弱勢勞工，難有對等協商之空間，是優勢雇
        主及弱勢勞工雙方不對等之磋商實力，必然形成利益失
        衡之情形。再觀諸被告片面終止勞動契約以規避退休金
        給付之態度，兩造就退休金之給與，顯無協商之可能，
        是以，本院審酌勞動基準法之立法精神，係為規定勞動
        條件最低標準，且為保障勞工權益，加強勞雇關係而定
        ，又雇主與勞工所訂勞動條件，不得低於該法所定之最
        低標準（見勞動基準法第1條），顯見勞動基準法乃勞
        動條件之最低規範，除其他法令有特別規定、各該事業
        單位有自訂之規定或勞雇雙方另有協商外，應以勞動基
        準法為最基本之適用規範，是認原告於適用勞動基準法
        前之工作年資，其退休金之給與標準，應類推適用現行
        勞動基準法之規定，以兼顧勞工與雇主權益之保護，否
        則倘雇主不願與勞工協商，則一律認為勞工不得請求退
        休金，則勞工是否得請求退休金，豈非全然取決於雇主
        之態度，對勞工而言顯失公平，亦有違保障勞工權益之
        基本精神。
      (3)次按從勞動基準法第84條之2規定文義解釋觀之，顯係
        就適用該法前之年資，應以何種標準計算資遣費及退休
        金而為規範，如無規定，即屬法律漏洞，而有補充之必
        要。查本件勞雇雙方就74年9月10日起至87年6月30日止
        之年資部分，當時並無法令可資適用，而被告對此亦無
        自訂之規定，雙方更無協商之計算方式，就此部分年資
        如何計算退休金，誠屬法律漏洞，而有依前開說明意旨
        類推適用現行勞動基準法規定以為補充之必要。被告辯
        稱：行政院勞工委員會公告指定公務機構僱用之勞工，
        自87年7月1日起適用勞動基準法，則原告請求給付退休
        金之基數金額也不符合法令規定，乃屬一己之見，尚乏
        依據，不足採取。
    3.基上，原告之工作年資，應自其受雇被告之日即自74年9
      月10日起算，迄至95年12月31日被告終止勞動契約止，應
      有21年3月又22日之年資，依據類推適用及直接適用勞動
      基準法第55條之計算標準，原告請求給付退休金之工作年
      資，應以21年3月又22日計算，其中3月又22日因未滿半年
      以半年計，故原告任職於被告之總年資共計21年半，則依
      計算標準原告得請領之退休金基數為36.5個基數（計算式
      ：15×2+6.5＝36.5）。據上，原告於受僱後持續在被告
      處工作，且符合勞動基準法規定之退休要件，而原告之平
      均工資為27,270元，則依此計算，被告應給付原告之退休
      金為995,355元【計算式：27, 270（1個月平均工資）×3
      6.5（基數）＝995355，就上開計算方式亦為被告所不爭
      執】。
  (四)原告得否向被告請求勞工保險老年給付差額？其請求金額為
    何？
    1.原告另主張原告退休當月起前3年之平均月投保薪資應為2
      8,800元，而原告係28年1月22日生，自62年10月6日起繼
      續加保至96年1月2日退職前3年之平均月投保薪資應為28,
      800元，且按其投保年資可請領老年給付之年資為26年84
      日，依勞工保險條例原告本應領取勞保老年給付為1,065,
      600元，惟被告僅以平均每月24,000元為原告投保，致原
      告退休時僅得領取888,000元，原告因而短少領取差額177
      ,600 元等語，惟為被告否認，並抗辯稱，原告是被告以
      日計薪僱用之臨時雜工，沒有上班及公休假日是不付工資
      ，以日薪1,100元，週休2日一個月最少休假8日計算，因
      此被告以每月薪資24,000元為原告投保勞工保險，並無以
      多報少等語，資為抗辯。
    2.按勞工保險投保薪資之標準，乃屬法律規定之強制規定，
      且係維持整體勞工保險體系之基礎，否則勞工保險保險費
      如不能如實收取，可能危及勞工保險財務狀況，而如未按
      實際發給之薪資數額投保，尚有勞工保險條例第72條規定
      之處罰，自應隨時依勞工實際受領之薪資調整投保薪資，
      非得由當事人自行增減或約定之事項。次按勞工投保薪資
      應按其月薪資總額，以勞動基準法第2條第3款規定之工資
      為準；其每月收入不固定者，以最近3個月收入之平均為
      準，勞工保險條例第14條及其施行細則第32條分別定有明
      文。經查，被告對於其給付原告93年、94年、95年給付薪
      資總額分別為342,650元、339,900元、341,000元之事實
      並不爭執，參核被告提出93年、94年度各類所得暨所得稅
      扣繳明細表2紙、各類所得扣繳暨免扣繳憑單1紙，綜合計
      算，原告93年至95年之每月平均薪資分別28,554元、28,3
      25元、28,417元，顯逾被告為原告投保之24,000元薪資，
      縱依被告所抗辯原告係採日薪制，每月收入不固定，惟原
      告自93年起其平均薪資均已達28,000元，依勞工保險條例
      施行細則第32條規定，被告亦應以原告平均收入為原告投
      保。是以，被告以原告採日薪制，扣除週休2日，固定以2
      4,000元為原告投保云云，依法無據，洵無可採。
    3.次按老年給付係依按被保險人退休之當月起前3年平均月
      投保薪資合計額除以36計算，亦為勞工保險條例施行細則
      第52條第1項規定甚明。本件原告於96年1月2日退職，經
      向勞工勞工保險局申請老年給付，經勞工保險局核算原告
      之老年年資為26年84日，並依其退職之當月起前3年之平
      均月投保薪資24,000元計算，而發給37個基數計888,000
      元之老年給付，有原告提出之勞工保險被保險人投保資料
      表在卷可稽，且為被告所不爭執。惟查，如依兩造不爭執
      原告於退職前3年即93年1月起至95年12月止，原告每年實
      領342,650元、339,900元、341,000元薪資之數額，依照
      勞工保險投保薪資分級表核算其可得領取之老年給付，原
      告退職前3年之月平均投保薪資為28,800元【（342650＋3
      39900＋341000）÷36＝28432，元以下四捨五入。屬勞工
      保險投保薪資分級第14級27,601元至28, 800元，依月投
      保薪資28,800元計算】，而原告老年年資26年84日應發給
      37個月薪資，基此，原告可領得1,065,600元（計算方式
      ：28800×37＝0000000）之勞工保險老年給付。
    4.未按投保單位違背本條例規定，將投保薪資金額以多報少
      或以少報多者，自事實發生之日起，按其短報或多報之保
      險費金額，處以二倍罰鍰，並追繳其溢領給付金額。勞工
      因此所受損失，應由投保單位賠償之，勞工保險條例第72
      條第2項定有明文。承前所述，被告為原告投保薪資低於
      實領薪資，如依原告實領薪資數額投保，原告得領取之老
      年給付為1,065, 600元，然因被告以低於原告實領薪資數
      額投保，致原告僅領得老年給付888,000元，其中差額177
      ,600 元，自應由被告賠償。
  (五)基上，原告得請被告給付之退休金995,355元、勞工保險老
    年給付差額177,600元，共計1,172,955元（計算方式：9953
    55＋177,600＝0000000）。
  (六)末按給付無確定期限者，債務人於債權人得請求給付時，經
    其催告而未為給付，自受催告時起，負遲延責任。其經債權
    人起訴而送達訴狀，或依督促程序送達支付命令，或為其他
    相類之行為者，與催告有同一之效力；民法第229條第2項定
    有明文；又遲延之債務，以支付金錢為標的者，債權人得請
    求依法定利率計算之遲延利息。但約定利率較高者，仍從其
    約定利率；而應付利息之債務，其利率未經約定，亦無法律
    可據者，週年利率為百分之5；亦為同法第233條第1項及第
    203條所明定。查本件原告請求被告應給付之金額，並未定
    有給付之期限，且未約定利率，則原告請求自附帶民事起訴
    狀繕本送達被告之翌日起即96年5月5日，按週年利率百分之
    五計算之利息，並未逾上開規定之範圍，自無不合。
五、綜上所述，本件原告主張其自74年9月10日起服務於被告建
    設局公園路燈管理課，嗣被告於95年12月31日片面終止兩造
    間之勞動契約，而請求被告給付退休金及賠償老年給付差額
    等情為可採，被告所辯各節，均非可取。從而，原告依勞動
    基準法第55條第1項第1款及第2項、勞工保險條例第72條第2
    項，訴請被告給付1,172,955元，及自起訴狀繕本送達上訴
    人之翌日即96年5月5日起至清償日止，按週年利率百分之5
    計算之利息，為有理由，應予准許。
六、本件訴訟費用為裁判費12,682元，確定如主文第2項所示。
七、本件兩造分別陳明願供擔保，聲請宣告假執行及免為假執行
    ，核無不合，爰各酌定相當擔保金額准許之。
八、本件為判決之基礎已臻明確，兩造其餘之陳述及所提其他證
    據，經本院斟酌後，認為均於判決之結果無影響，亦與本案
    之爭點無涉，自無庸逐一論述，併此敘明。
九、結論：原告之訴為有理由，依民事訴訟法第78條、第87條第
    1項、第390條第2項、第392條第2項、第3項，判決如主文。
中    華    民    國    97    年    7     月    24    日
                  民事第一庭  法  官  田幸艷
以上正本證明與原本無異。
如對本判決上訴，須於判決送達後20日內向本院提出上訴狀。
中    華    民    國    97    年    7     月    24    日
                              書記官  劉紀君


司法院資訊處製作；財團法人民間司法改革基金會備份。
